臺灣高等法院高雄分院刑事判決　　 100年度上更(二)字第33號
上　訴　人　臺灣高雄地方法院檢察署檢察官
上　訴　人
即　被　告　王駿圖
選任辯護人　柳聰賢律師
上列上訴人因被告殺人未遂等案件，不服臺灣高雄地方法院97年
度訴字第647 號中華民國97年7 月16日第一審判決（起訴案號：
臺灣高雄地方法院檢察署96年度偵字第33416 號），提起上訴，
判決後經最高法院第二次發回更審，本院判決如下：
     主  文
原判決關於幫助殺人未遂部分撤銷。
王駿圖幫助殺人未遂，處有期徒刑伍年。
其他上訴（即被訴犯共同持有制式手槍及子彈部分）駁回。
     事  實
一、王駿圖前因寄藏制式自動步槍等案件，經臺灣高雄地方法院
    以96年訴字第2987號判決判處有期徒刑5 年10月，併科罰金
    新台幣（下同）30萬元，提起上訴後，經本院以96年度上訴
    字第2380號判決撤銷原判決，惟仍科處上開相同之刑度，嗣
    經最高法院於民國97年5 月29日以97年度台上字第2205號判
    決駁回上訴確定（未構成累犯）。
二、緣何俊龍（已於97年5 月8 日死亡，業經原審於97年6 月3
    日另為不受理判決）與涂淑蘭夫婦係朋友關係，何俊龍因不
    滿其於96年11月初向涂淑蘭夫婦借款100 萬元，涂淑蘭夫婦
    因其前債未還僅借予30萬元，何俊龍認未受尊重而心生不滿
    ，遂萌伺機對涂淑蘭夫婦報復之心。而王駿圖於上述槍砲彈
    藥刀械管制條例案件具保停止羈押期間，復不知警惕，於96
    年11月14日凌晨1 時許，明知何俊龍持有附表編號1 、3 所
    示2 支手槍（即A 槍及C 槍，A 槍嗣由何俊龍提供予警方扣
    案，C 槍則未扣案），口徑9mm 子彈10餘顆（正確數目不詳
    ）前往涂淑蘭夫婦住處，係意在尋仇開槍殺人，竟仍基於幫
    助何俊龍殺人之犯意，由王駿圖駕車搭載何俊龍，一同前往
    涂淑蘭位於高雄市苓雅區○○○路121 巷3 弄9 號2 樓住處
    ，王駿圖將車停在該址樓下未熄火，2 人下車後，再由何俊
    龍與王駿圖一前一後走至涂淑蘭2 樓住處門口。何俊龍及王
    駿圖均明知當時屋內有涂淑蘭及員工許志龍坐在客廳內面對
    大門及窗戶之沙發上，且均明知以手槍朝向大門及窗戶內之
    人體發射子彈，顯可能致人於死，其2 人上樓後由何俊龍先
    後取出上開2 枝手槍（即A 槍及C 槍），先朝向大門射擊後
    ，繼又至窗外朝屋內涂淑蘭及許志龍之方向開槍射擊，嗣涂
    淑蘭及許志龍見狀躲避至廁所內，何俊龍又開啟窗戶察看，
    再伸手入內持槍朝2 人逃跑方向射擊數槍，在何俊龍開槍朝
    大門射擊之際，王駿圖則走至樓下把風，旋又上樓待何俊龍
    持槍朝屋內射擊完畢，始由王駿圖駕車載送何俊龍一同離開
    現場。嗣涂淑蘭及許志龍在現場共拾獲12顆9mm 口徑之子彈
    彈殼（原先拾獲11顆，事後又拾獲1 顆），並於事後報警且
    將彈殼及現場監視錄影光碟、照片一併交由警方處理。嗣於
    96年11月28日，經警拘提何俊龍及王駿圖到案說明，何俊龍
    自行提供如附表編號1 、2 所示之2 枝手槍（即A 槍及B 槍
    ）及子彈1 顆予警方，而查悉上情。
三、案經高雄市政府警察局刑警大隊移請臺灣高雄地方法院檢察
    署檢察官偵查起訴。
    理  由
壹、證據能力方面：
一、證人涂淑蘭、許志龍於警詢所為之陳述無證據能力：
  (一)按被告以外之人於檢察事務官、司法警察官或司法警察調查
    中所為之陳述，與審判中不符時，其先前之陳述具有較可信
    之特別情況，且為證明犯罪事實存否所必要者，得為證據；
    如被告以外之人於警詢之陳述與審判中相符時，因不符合刑
    事訴訟法第159 條之2 有關傳聞例外之規定，故不得作為認
    定本案犯罪事實有無之證據，此時，當以其於審判中之陳述
    作為證據。至於所謂「前後陳述不符」之要件，應就前後階
    段之陳述進行整體判斷，以決定其間是否具有實質性差異，
    無須針對全部陳述作比較，陳述有部分不符，亦屬之。
  (二)經查，本件證人即被害人涂淑蘭、許志龍於警詢之陳述，屬
    被告以外之人於審判外之陳述，為傳聞證據，惟其等於警詢
    中就本件案發經過所為之證述，與原審中證述內容相符，是
    證人涂淑蘭、許志龍於警詢所為陳述，無證據能力，當以其
    等於原審中之陳述作為證據。
二、證人涂淑蘭、許志龍於偵查中所為之陳述有證據能力：
  (一)按被告以外之人於偵查中向檢察官所為陳述，除顯有不可信
    之情況者外，得為證據，刑事訴訟法第159 條之1 第2 項定
    有明文。偵查中對被告以外之人（包括證人、鑑定人、告訴
    人、被害人及共同被告等）所為之偵查筆錄，或被告以外之
    人向檢察官所提之書面陳述，性質上均屬傳聞證據。惟現階
    段刑事訴訟法規定檢察官代表國家偵查犯罪、實施公訴，依
    法其有訊問被告、證人及鑑定人之權，證人、鑑定人且須具
    結，而實務運作時，檢察官偵查中向被告以外之人所取得之
    陳述，原則上均能遵守法律規定，不致違法取供，其可信度
    極高，職是，被告以外之人前於偵查中已具結而為之證述，
    除反對該項供述得具有證據能力之一方，已釋明「顯有不可
    信之情況」之理由外，不宜遽指該證人於偵查中之陳述不具
    證據能力。
  (二)經查，本件證人即被害人涂淑蘭、許志龍於檢察官偵查中所
    為之陳述，既經依法具結，且無證據顯示檢察官在偵查時有
    不法取供之情形，此外，亦查無證據顯示有顯不可信之情況
    ，故依上開說明，證人涂淑蘭、許志龍於偵查中之證述自有
    證據能力。
三、按法院或檢察官得囑託醫院、學校或其他相當之機關、團體
    為鑑定，或審查他人之鑑定，並準用第203 條至第206 之1
    之規定，刑事訴訟法第208 條第1 項定有明文。又檢察官因
    實務現實需求，就特定案件類型認當然有鑑定之必要者，基
    於檢察一體原則，得由該管檢察長概括選任鑑定機關，是司
    法警察等偵查輔助人員於案件未移送檢察官偵辦前之調查犯
    罪階段，依據檢察長之概括授權，先行將證物送請檢察機關
    預先核定之專責鑑定人或鑑定機關實施鑑定，該鑑定人或鑑
    定機關亦應視同受承辦檢察官所選任或囑託而執行鑑定業務
    ，其等出具之書面鑑定報告應屬刑事訴訟法第206 條所定之
    傳聞例外，當具有證據能力。查本案卷附內政部警政署刑事
    警察局96年12月27日刑鑑字第0000000000號及同日刑鑑字第
    0000000000號、96年12月31日刑鑑字第0960196198號「槍彈
    鑑定書」、97年2 月20日刑鑑字第0970021671號函、97年3
    月25日刑鑑字第0970039701號鑑定書各1 份，均係該局執行
    法定職務，鑑定槍彈結果所出具之書面鑑定報告及函文，依
    刑事訴訟法第159 條第1 項及同法第208 條第1 項準用同法
    第206 條第1 項之規定，為傳聞法則之例外，自得作為證據
    。
四、本案其餘傳聞證據之證據能力：
    按傳聞法則之重要理論依據，在於傳聞證據未經當事人之反
    對詰問予以核實，乃予排斥，惟若當事人已放棄對原供述人
    之反對詰問權，於法院審判時表明同意該等傳聞證據可作為
    證據，基於證據資料愈豐富，愈有助於真實發現之理念，並
    貫徹刑事訴訟法修法加重當事人進行主義之精神，確認當事
    人對於證據能力有處分權之制度，傳聞證據經當事人同意作
    為證據，法院認為適當者，亦得為證據。另當事人於調查證
    據時，對於傳聞證據表示「沒有意見」、「對於證據調查無
    意見」，而未於言詞辯論終結前聲明異議，應視為已有將該
    等傳聞證據採為證據之同意，此刑事訴訟法第159 條之5 定
    有明文。檢察官、被告及辯護人於本院準備程序及審判期日
    ，已表示對於本案其餘傳聞證據之證據能力均無意見，且同
    意作為本案之證據，依刑事訴訟法第159 條之5 之規定，檢
    察官、被告及辯護人已同意本案其餘傳聞證據均有證據能力
    ，本院斟酌該等證據並非非法取得，亦無證明力明顯過低之
    情形，是該等證據，均得採為證據。
貳、有罪部分：
一、訊據上訴人即被告王駿圖（下稱被告），固坦承於上開時、
    地，駕車搭載何俊龍至案發地點並隨同上2 樓，且於何俊龍
    開槍射擊後，由被告載送離開現場等事實，惟矢口否認有何
    共同持有槍彈及殺人未遂之犯行，辯稱：伊當時並不知道何
    俊龍身上有帶槍，何俊龍於現場開槍，伊也是聽到槍聲嚇到
    ，才跑上樓叫何俊龍離開現場，伊並未帶槍至現場，亦未把
    風云云。經查：
  (一)被告與何俊龍於上開時、地，由被告駕車搭載何俊龍，一同
    前往涂淑蘭上址住處，被告將車停在該址樓下未熄火，2 人
    下車後，再由何俊龍與被告一前一後走至涂淑蘭2 樓住處門
    口，何俊龍先後取出附表附表編號1 、3 所示之A 槍及C 槍
    ，先朝向大門射擊後，繼又至窗外朝屋內涂淑蘭及許志龍之
    方向開槍射擊，嗣涂淑蘭及許志龍見狀躲避至廁所，何俊龍
    又開啟窗戶察看，再伸手入內持槍朝2 人逃跑方向射擊數槍
    ，在何俊龍開槍朝大門射擊之際，被告先走至樓下，旋又上
    樓待何俊龍持槍朝屋內射擊完畢，始由被告駕車載送何俊龍
    一同離開現場等情，已據證人許志龍、涂淑蘭於偵查及原審
    法院審理中到庭證述明確，並經原審法院當庭勘驗槍擊現場
    監視光碟錄影畫面屬實，此有97年3 月26日勘驗筆錄（見原
    審1 卷第150 至152 頁）及涂淑蘭、許志龍所描繪之案發現
    場格局擺設及遭射擊之彈孔位置圖1 張、監視錄影翻拍照片
    4 張、槍擊現場照片24張、監視錄影光碟1 片在卷可稽（見
    警卷第92至93頁、第103 至115 頁），復有A 槍扣案可資佐
    證，扣案之A 槍經送內政部警政署刑事警察局以性能檢驗法
    、試射法、比對顯微鏡比對法鑑定結果，認具殺傷力（見偵
    卷第43頁，詳如附表編號1 之鑑定結果所示），此有上開扣
    押槍彈清單、內政部警政署刑事警察局96年12月27日刑鑑字
    第0000000000號槍彈鑑定書及照片在卷可參（見偵卷第42
    至46頁）。
  (二)被告雖否認共同被告何俊龍開槍係基於殺人犯意，惟查：
    1.被告及共同被告何俊龍明知案發地點有人在屋內，竟持槍
      刻意朝被害人涂淑蘭、許志龍2 人射擊，顯可能奪人性命
      之事實，業經證人即被害人涂淑蘭於原審法院審理時證稱
      ：何俊龍及被告都曾去案發地點2 樓與伊夫婦泡茶聊天，
      何俊龍知悉伊平常都在該處煮飯及伊夫婦會在該處就寢，
      案發當時被害人許志龍買宵夜進屋後，兩人在客廳打算吃
      宵夜時即聽到槍聲，伊抬頭看監視器見有1 個人開槍，就
      被許志龍拉進廁所內躲避，進去廁所時還跌倒造成脊椎受
      傷，因廁所是鋼筋水泥結構方倖免於難。伊聽到很多槍聲
      ，事後看錄影帶得知何俊龍有推開窗戶伸手進去開槍，槍
      還有朝房間射擊，那1 槍穿過房間隔板射到外面去，若非
      許志龍拉伊進廁所，正常人聽到槍聲，可能會站在房間門
      口探望何人開槍，如此伊可能遭擊斃，另射擊到廁所牆角
      及許志龍房間隔板之數槍也很危險。本案可能係肇因於案
      發1 年多前何俊龍持票向伊夫婦週轉借貸1 百萬元，其後
      跳票，迄未返還，在案發前10天左右，何俊龍又要向伊夫
      婦借貸1 百萬元，被伊夫婿宋萬勝拒絕，嗣伊夫婦因何俊
      龍借錢未曾返還故僅借貸30萬元，恐因此使何俊龍心生不
      悅，事後伊曾聽聞友人稱何俊龍向其抱怨別人向伊夫婦借
      就有，其要借就沒有，本件恐係此一金錢糾葛所肇致等語
      明確（見原審2 卷第19至28頁）。經核與證人即被害人許
      志龍於原審法院審理時證稱：伊平時居住於案發地點2 樓
      ，何俊龍及被告曾去該處泡茶聊天，案發前幾天並曾目睹
      何俊龍及被告去該處向其老闆宋萬勝拿30萬元。案發當日
      伊返回該處，由老闆娘即涂淑蘭開門讓伊進入屋內，伊甫
      將所買之宵夜置於客廳桌上，並坐在沙發上，欲與涂淑蘭
      共同食用時即聽到槍聲，伊與涂淑蘭即逃往廁所，繼聽聞
      多起槍聲，直到槍聲結束一陣後才出來。伊等躲在廁所時
      ，老闆娘告知伊從監視器裡看到何俊龍開槍，並稱何俊龍
      前幾天來拿錢，今天就來開槍等語。伊曾目睹被告曾與何
      俊龍一起來案發地點兩次。案發當天若未躲避一定會被槍
      打到，因為事後察看發現子彈射擊位置都在伊所坐之沙發
      附近，沙發正對面是電視，電視旁邊即是大門，打開門或
      打開紗窗，從電視後可以看到坐於沙發上之人，案發當天
      伊與涂淑蘭正在看電視等語相符（見原審2 卷第28至37頁
      ）。
    2.按以手槍朝向人體發射子彈，除非極貼近之距離針對無法
      移動之特定人身部位射擊，否則射擊者甚難確定所發射之
      子彈將擊中移動中之人體何部位，而發射子彈之強勁穿透
      力，自屬射擊者所明知，果持槍朝人體射擊，除非有上述
      之特別情況，其意在奪人性命，當屬灼然。本件依上開遭
      射擊之彈孔位置圖（見警卷第92頁）及現場拾獲彈殼12顆
      ，可知現場擊發之子彈至少為12顆以上，而被害人房屋內
      之中彈位置，包括大門、沙發前之地板、沙發旁之辦公桌
      、窗戶、窗戶旁之監視器、許志龍房間之牆壁、浴室前之
      門扇等處，多達10餘槍；且依上開證人涂淑蘭、許志龍之
      證述，何俊龍射擊大門時，其2 人當時正坐在之客廳沙發
      準備要吃宵夜，2 人聽聞槍聲躲避至廁所時，何俊龍復開
      窗察看，並持槍伸入裡面朝2 人所逃避之廁所方向射擊；
      另依上開勘驗槍擊過程之監視畫面，應可認定何俊龍係趁
      被害人進入屋內燈光明亮之際，即施行射擊，且追縱被害
      人逃跑方向接續射擊數次達10餘槍，其欲置被害人涂淑蘭
      、許志龍於死地之意圖至為明顯。是何俊龍確有槍殺被害
      人涂淑蘭、許志龍未遂之犯行，堪以認定。
    3.被告及共同被告何俊龍既曾多次前往案發地點泡茶聊天，
      並明知被害人2 人居住於案發地點，且案發時該處燈光明
      亮，依當時屋內之燈光、聲響，即可推知被害人涂淑蘭、
      許志龍坐於客廳沙發上，是被告及共同被告何俊龍辯稱不
      知屋內有人，並無殺人犯意云云，顯與上開事證不符，自
      難採信。
    4.於案發現場尋得並扣案如附表編號5 所示之彈殼12顆，其
      中11顆經送請內政部警政署刑事警察局以顯微鏡比對法鑑
      定結果認均係已擊發之口徑9mm （9 ×19mm）制式彈殼，
      然比對結果：其中7 顆其彈底特徵紋痕相吻合，認均係由
      同一槍枝所擊發；另外3 顆其彈底特徵紋痕相吻合，惟與
      上述7 顆之彈底特徵紋痕不相吻合，認均係由另一槍枝所
      擊發；剩下1 顆之彈底特徵紋痕不足，無法確認是否為何
      一槍枝所擊發，此有內政部警政署刑事警察局96年12月27
      日刑鑑字第0000000000號槍彈鑑定書1 份及照片22張在卷
      可參（見偵卷第90至96頁）。再經函請內政部警政署刑事
      警察局就上開鑑定補充說明結果，查悉上開7 顆彈殼係扣
      案之附表編號1 之A 槍所擊發；另外3 顆彈殼均非扣案之
      A 或B 槍所擊發；剩下1 顆之彈底特徵紋痕不足，無法確
      認是否由扣案之A 或B槍 所擊發，此有內政部警政署刑事
      警察局97年2 月20日刑鑑字第0970021671號函附卷可稽（
      見原審1 卷第63頁）。又被害人許志龍於96年12月31日復
      自案發現場拾獲彈殼1 顆，經高雄市政府警察局再送請內
      政部警政署刑事警察局鑑定結果，依其彈底特徵紋痕，其
      亦係由扣案之A 槍所擊發，此有內政部警政署刑事警察局
      97年4 月9日 刑鑑字第0970042848號函在卷可參（見原審
      1 卷第268 頁）。而何俊龍所繳交如附表編號2 所示之B
      槍，既僅能擊發口徑0.22吋制式子彈，無從擊發口徑9mm
      （9 ×19mm）制式子彈，顯與現場均係尋獲9mm （9 ×19
      mm ） 制式子彈彈殼，而無0.22吋制式子彈彈殼之情形不
      符。再佐以上開勘驗槍擊過程之監視畫面，何俊龍對持往
      案發現場之2 支手槍均有開槍擊發過程觀之，足認何俊龍
      係持扣案之A 槍及同為可資擊發9mm （9 ×19mm）制式子
      彈，然未扣案之不詳型式之C 槍（即附表編號3 所示），
      而為本件犯行，堪以認定。又C 槍雖未扣案致未能送請鑑
      定，然其既能供裝填子彈射擊，並與A 槍射擊之結果同造
      成被害人住處之損壞，足認C 槍之擊發功能正常，並具有
      與A 槍相同等級之殺傷力，亦堪認定。
  (三)本案爭點在於被告就前開何俊龍涉犯之殺人未遂犯行有無犯
    意聯絡及行為分擔而為共同正犯，及是否係屬幫助殺人未遂
    之犯行，茲就被告所為應屬幫助何俊龍殺人未遂之行為析述
    如下：
    1.按刑法上之幫助犯，係指以幫助之意思，對於正犯資以助
      力，而未參與實施犯罪之行為者而言，如就構成犯罪事實
      之一部，已參與實施即屬共同正犯；又刑法上之幫助犯，
      以幫助他人犯罪之意思而參與犯罪構成要件以外之行為而
      成立，所謂以幫助他人犯罪之意思而參與者，指其參與之
      原因，僅在助成他人犯罪之實現者而言，又所謂參與犯罪
      構成要件以外之行為者，指其所參與者非直接構成某種犯
      罪事實之內容，而僅係助成其犯罪事實實現之行為而言，
      最高法院49年台上字第77號、27年上字第1333號著有判例
      可資參酌。
    2.查何俊龍於夜間凌晨時分突然邀約被告搭載，並身帶兩把
      手槍在身上明顯而易見，衡諸常情被告豈有不加質問之理
      ，顯見被告理應知悉何俊龍意圖開槍尋釁之企圖甚明、其
      次何俊龍長褲右側口袋插有1 把槍，槍握把突出，出面在
      畫面中（何俊龍站立時看得出來右側口袋內插有1 把槍，
      該槍握把有突出），以及被告所駕駛之車輛並未熄火等情
      ，亦經原審勘驗上開監視器畫面屬實在卷（見原審1 卷第
      151 頁），是被告既曾去過案發地點，本已明知案發地點
      2 樓為有人居住之處所，而所載送攜帶雙槍重械在身之何
      俊龍，且被告於緊隨何俊龍上2 樓案發現場時，自應得見
      何俊龍身懷突出槍柄之槍械，然被告卻毫不避諱，並在何
      俊龍身旁觀看其朝屋內瞄準開槍射擊多發子彈，參以被告
      所駕駛之車輛始終未熄火，衡情應係欲助益何俊龍於開槍
      後得以迅予逃離案發現場，且明知何俊龍本無久留案發地
      點之作為，參以被告於警偵中供稱係聽到槍聲後才上去案
      發地點2 樓云云（見警卷第20、23頁、偵卷第7 頁），嗣
      於原審勘驗現場槍擊錄影帶，查知被告係與何俊龍一同下
      車，並一起上去案發地點2 樓後，始改稱：被告係跟著何
      俊龍上樓，走到1 半就聽到槍聲云云（見原審2卷 第106
      頁），先後辯解不一，顯屬被告卸責之詞。綜此可見，被
      告非但明知何俊龍有至案發現場開槍尋釁之意圖，並預見
      何俊龍身持雙槍重械恣意朝有人居住房屋及被害人開槍射
      擊，恐滋生殺人結果，猶聽從何俊龍之指示搭載何俊龍前
      往案發現場犯案，並搭載其逃離現場，俾助益何俊龍罹犯
      本件殺人未遂之行為，甚為彰顯。
    3.公訴意旨雖略以：被告基於與何俊龍共同殺人之犯意聯絡
      ，而殺人未遂，應係觸犯刑法第271 條第2 項殺人未遂罪
      ，被告並有為何俊龍把風之行為等語（見原審2卷 第182
      頁）。惟揆諸上開事證，被告既未持有何俊龍開槍犯案之
      手槍，且無證據可資認定被告於案發現場為何俊龍張望把
      風之舉止，至被告於下樓後復又上樓，亦與常理上一般應
      於1 樓入口處持續張望把風之行為不符，另雖被告案發時
      所穿著之背心口袋內驗有火藥之殘跡，此並有97年3 月25
      日刑鑑字第0970039701號鑑定書1 份在卷可參（見原審1
      卷第219 頁），惟被告堅詞否認係藏有手槍在內，辯稱：
      右手置於背心口袋內係習慣性動作等語（見原審2 卷第10
      6 、107 頁），經原審詢問負責移送背心送鑑之證人林明
      鋒、實施鑑定之證人柯建民結果，查知該背心右側口袋內
      雖驗有槍擊殘跡之特性金屬元素鋇- 鉛- 銻之成分，然本
      件檢出鋇- 鉛- 銻類球形元素仍有或係曾經射擊過含有鋇
      - 鉛- 銻底火子彈；或係曾經觸摸射擊過含有鋇- 鉛- 銻
      底火子彈之槍枝；或係曾經在射擊含有鋇- 鉛- 銻底火子
      彈之槍枝附近等諸多可能情形所肇致，業經證人柯建民證
      述明確在卷（見原審2 卷第83、85頁）；又證人柯建民證
      稱：本件並未以「總量分析」為為鑑定方法，且「總量分
      析」之方法亦不太可靠等語（見原審2 卷第84頁），是雖
      證人林明鋒於原審審理時證稱：射擊者有射擊的行為，火
      藥射擊殘跡的量，都足以定量或定性分析鑑定出該火藥射
      擊殘跡的量，雖然手臂伸直與否在量上有差別，但都還可
      鑑定出來等語（見原審2 卷第79頁），仍亦無從以推估該
      背心右側口袋內之火藥含量多寡據為被告是否曾於案發現
      場有開槍之行為；再者上開背心雖有依左側正面、左側口
      袋內、右側正面、右側口袋內之不同的位置，反覆黏取直
      到碳膠沒有黏性為止加以採樣之情，亦據證人林明鋒證述
      明確（見原審2 卷第79頁），惟仍無法確認該背心左側正
      面、左側口袋內、右側正面已全面受驗，且無法排除被告
      係在何俊龍開槍射擊附近沾染槍擊殘跡之特性金屬元素鋇
      - 鉛- 銻成分之可能性，是以仍並無法直接證明被告有於
      案發現場開槍或藏有槍械之情事，且除此項背心鑑定之結
      果外（見原審1 卷第219 頁），卷內並無其他證據足資佐
      證確有被告有於案發現場開槍或藏有槍械之事實，既尚無
      確切證據證明被告有為何俊龍把風、或被告有於案發現場
      開槍或藏有槍械之事實，是以起訴書認被告係本件殺人未
      遂之共同正犯，稍有未恰，然此部分與被告前開被訴幫助
      殺人未遂犯行部分，為同一行為事實，依「罪疑唯輕，利
      歸被告」原則，是本院採擇被告前開犯行之認定，以資作
      為被告犯罪事實認定之依據，於此併予指明。
    4.綜上所述，被告所辯各情，無非卸責之詞，固不足採信。
      惟如前所述，因被告與被害人涂淑蘭、許志龍2 人夙無怨
      懟，顯無殺害該2 人之正犯犯意，復以被告並無開槍殺人
      以及為何俊龍把風之行為，是被告前揭載送何俊龍開槍行
      兇殺人未遂之行為僅能以幫助犯行論之，本件事證明確，
      被告幫助殺人未遂之犯行，堪以認定。
二、核被告所為係犯刑法第30條第1 項、第271 條第2 項、第1
    項之幫助殺人未遂罪，公訴人認被告係共同正犯，尚有未合
    ，起訴法條應予變更。又本件因無被害人死亡結果之發生，
    為未遂犯，爰依刑法第25條第2 項之規定減輕其刑，再被告
    意在幫助何俊龍實行開槍殺人而開車載送何俊龍前往犯案及
    逃離案發現場，而僅施加構成要件以外之助力，其並未參與
    實施殺人未遂之行為，爰依刑法第30條第2 項幫助犯之規定
    再減輕其刑，並依刑法第70條之規定遞減之。
三、原審據以論處被告罪刑，固非無見，但查案發現場尋得並扣
    案如附表編號5 所示之彈殼12顆，經送請內政部警政署刑事
    警察局鑑定結果，其中8 顆彈殼係扣案之A 槍所擊發，另外
    3 顆彈殼均非扣案之A 或B 槍所擊發，剩下1 顆之彈底特徵
    紋痕不足，無法確認是否由扣案之A 或B 槍所擊發等情，已
    如上述。而共同被告何俊龍所提供予警方扣案之B 槍及子彈
    1 顆，經送請內政部警政署刑事警察局鑑定結果，其中B 槍
    僅能擊發口徑0.22吋制式子彈，無從擊發口徑9mm （9 ×19
    mm）制式子彈，另子彈1 顆則係口徑0.22吋制式子彈等情，
    亦有該局槍彈鑑定書在卷可稽（詳附表編號2 、4 所示）。
    此外，復查無其他積極證據，足以證明何俊龍或被告曾攜帶
    扣案之B 槍及附表編號4 所示之子彈1 顆至案發現場，依「
    罪證有疑，利於被告」之證據法則，本案自僅能認定何俊龍
    及被告係攜帶A 槍、C 槍及口徑9mm 子彈10餘發（正確數目
    不詳）至案發現場。至何俊龍提供槍彈予警方扣案部分，應
    係將案發現場所射擊之C 槍（可射擊口徑9mm 子彈）誤為B
    槍（可射擊口徑0.22吋子彈），致誤提供B 槍及子彈1 顆（
    口徑0.22吋制式子彈）予警方，堪可認定。原判決誤認共同
    被告何俊龍曾帶扣案之B 槍及附表編號4 所示之子彈1 顆
    至案發現場，自有未洽。被告上訴意旨否認犯罪，雖無理由
    ，但原判決有罪部分既有前揭可議之處，應由本院將此部分
    撤銷改判。爰審酌被告明知何俊龍僅因細故即持槍殺人尋釁
    ，其開槍行為有可能導致被害人性命受害，且甫因寄藏槍械
    案件遭判重刑在案，仍因思慮不周，貿然搭載何俊龍至案發
    現場開槍，使何俊龍得以實行槍殺行為，幸未得逞，嗣並搭
    載何俊龍逃離現場，被告犯後否認犯行，毫無悔意，以及被
    告參與本案犯行之程度、犯行對於社會安全潛在之危害非輕
    ，犯罪動機、智識程度、生活狀況、犯罪手段及目的等一切
    情狀，爰量處如主文第2項 所示之刑，以資懲儆。至扣案如
    附表編號1 、3 所示之物，係何俊龍所有供犯本件殺人未遂
    罪所用之物，業據本院認定如前，然其並非被告所有之物，
    雖屬違禁物，惟因被告係屬幫助犯，並不適用共犯共同責任
    原則，自不得宣告沒收（最高法院91年度臺上字第5583號判
    決意旨參照），應由檢察官另行依法處理，附此敘明。
乙、無罪部分：
一、公訴意旨另略以：被告基於與何俊龍共同殺人之犯意聯絡，
    共同持有如附表所示之A 、B 等2 把手槍及同為可資擊發9m
    m （9 ×19mm）制式子彈未扣案不詳型式之C 槍，及如附表
    所示之0.22口徑子彈1 顆、現場拾獲之11顆9mm 口徑子彈彈
    殼，而犯殺人未遂，應係觸犯槍砲彈藥刀械管制條例第7 條
    第4 項非法持有制式手槍及同條例第12條第4 項非法持有子
    彈之罪等語。
二、按犯罪事實應依證據認定之，無證據不得認定犯罪事實；又
    不能證明被告犯罪者，應諭知無罪之判決，刑事訴訟法第15
    4 條第2 項、第301 條第1 項分別定有明文。而刑事訴訟法
    上所謂認定犯罪事實之證據，係指足以認定被告確有犯罪行
    為之積極證據而言，該項證據自須適合於被告犯罪事實之認
    定，始得採為斷罪資料。如未能發現相當證據，或證據不足
    以證明，自不能以推測或擬制之方法，以為裁判之基礎。又
    刑事訴訟上證明之資料，無論其為直接或間接證據，均須達
    於通常一般之人均不致有所懷疑，而得確信其為真實之程度
    ，始得據為有罪之認定，若其關於被告是否犯罪之證明未能
    達此程度，而有合理性懷疑之存在，致使無從形成有罪之確
    信，根據「罪證有疑，利於被告」之證據法則，即不得遽為
    不利被告之認定（最高法院29年度上字第3105號、40年度台
    上字第86號、76年度台上字第4986號判例意旨參照）。
三、被告被訴與何俊龍共同持有附表編號1A槍、編號3C槍及編號
    5子彈部分：
    經查，本案並非被告持槍射擊被害人涂淑蘭、許志龍，業經
    本院審認如前；而就何俊龍所持有之前揭槍彈，被告並無持
    有上開槍彈之情事，故被告自不可能對該槍彈產生實際上「
    持有」之支配權力，且被告亦僅係基於幫助殺人之犯意，而
    搭載何俊龍前往案發地點，就何俊龍持有槍枝子彈之犯行，
    並無任何之犯意聯絡或行為分擔。公訴意旨認被告此部分另
    涉共同違反未經許可，持有槍彈罪，自有誤會。該部分起訴
    犯行，尚屬未能證明，檢察官復未提出其他積極證據足以證
    明被告涉犯此部分之犯行。揆諸前揭說明，被告此部分犯罪
    既屬不能證明，原審諭知無罪，並無不合。
四、被告被訴與何俊龍共同持有附表編號2B槍、編號4 子彈部分
    ：
    經查：
  (一)於案發現場尋得並扣案如附表編號5 所示之彈殼12顆，經送
    請內政部警政署刑事警察局鑑定結果，其中8 顆彈殼係扣案
    之A 槍所擊發，另外3 顆彈殼均非扣案之A 或B 槍所擊發，
    剩下1 顆之彈底特徵紋痕不足，無法確認是否由扣案之A 或
    B 槍所擊發等情，有內政部警政署刑事警察局槍彈鑑定書及
    函文在卷可稽（詳見附表編號1 、3 、5 所示之鑑定書、函
    文及鑑定結果）。足見案發現場僅有口徑9mm （9 ×19mm）
    手槍及子彈出現之跡證，尚無積極證據證明曾有其他口徑型
    號之手槍及子彈出現在案發現場。
  (二)共同被告何俊龍所提供予警方扣案之B 槍及附表編號4 所示
    之子彈1 顆，經送請內政部警政署刑事警察局鑑定結果，其
    中B 槍僅能擊發口徑0.22吋制式子彈，無從擊發口徑9mm （
    9 ×19 mm ）制式子彈，另子彈1 顆則係口徑0.22吋制式子
    彈等情，亦有該局槍彈鑑定書在卷可稽（詳見附表編號2 、
    4 所示之鑑定書及鑑定結果）。此與案發現場僅尋獲口徑9m
    m （9 ×19mm）制式子彈彈殼，而無0.22吋制式子彈彈殼之
    情形不符，由此益可排除B 槍及附表編號4 所示之子彈1 顆
    曾出現在案發現場之可能。
  (三)扣案之B 槍及附表編號4 所示之子彈1 顆，係共同被告何俊
    龍經警方搜索而提供予警方扣案乙節，有自願性同意搜索筆
    錄及扣押物品目錄表在卷可稽（見警卷第77至79頁），該槍
    彈並非由被告提供予警方扣案，亦無積極證據足以證明被告
    對於B 槍及附表編號4 所示之子彈1 顆，曾有執持占有、經
    手管領之行為。
  (四)此外，復查無其他積極證據足以證明何俊龍或被告曾攜帶扣
    案之B 槍及附表編號4 所示之子彈1 顆至案發現場，依「罪
    證有疑，利於被告」之證據法則，本案自僅能認定何俊龍及
    被告係共同攜帶A 槍、C 槍及口徑9mm 子彈10餘顆至案發現
    場。至何俊龍提供槍彈予警方扣案部分，應係將案發現場所
    射擊之C 槍（可射擊口徑9mm 子彈）誤為B 槍（可射擊口徑
    0.22吋子彈），致誤提供B 槍及子彈1 顆（口徑0.22吋制式
    子彈）予警方，堪可認定。職是，既無積極證據足以證明被
    告有共同持有B 槍及附表編號4 所示子彈1 顆之犯意聯絡，
    此部分自應排除在被告共同持有槍彈之範圍之外。
    綜上所述，檢察官認被告此部分涉嫌前揭犯行所憑之證據，
    尚未達於通常一般之人均不致有所懷疑，而得確信其為真實
    之程度，依刑事訴訟制度「倘有懷疑，即從被告之利益為解
    釋」、「被告應被推定為無罪」之證據法則，即難據以為不
    利於被告之認定。此外，本院依卷內現存全部證據資料，復
    查無其他證據足資認定被告確有檢察官所起訴此部分之犯行
    ，即屬不能證明被告此部分犯罪，揆諸前開說明，原審為被
    告此部分無罪之諭知，並無不合。
五、檢察官上訴意旨，仍執陳詞，指摘原判決無罪部分不當，沒
    有理由，應予駁回。
六、共同被告何俊龍，於原審審理期間之97年5 月8 日死亡，業
    經原審判決公訴不受理確定，爰不另論列，附此敘明。
據上論結，應依刑事訴訟法第369 條第1 項前段、第364 條、第
299 條第1 項前段、第300 條、第368 條，刑法第30條、第271
條第2項、第1項、第25條，判決如主文。
本案經檢察官劉宗慶到庭執行職務。
中    華    民    國   100    年    6     月    2     日
                  刑事第二庭    審判長法  官  林正雄
                                      法  官  黃壽燕
                                      法  官  邱明弘
以上正本證明與原本無異。
殺人未遂部分如不服本判決應於收受本判決後10日內向本院提出
上訴書狀，其未敘述上訴理由者，並得於提起上訴後10日內向本
院補提理由書狀（均須按他造當事人之人數附繕本）「切勿逕送
上級法院」。
槍砲彈藥刀械管制條例部分檢察官如不服本判決應於收受本判決
後10日內向本院提出上訴書狀，其未敘述上訴理由者，並得於提
起上訴後10日內向本院補提理由書狀（均須按他造當事人之人數
附繕本）「切勿逕送上級法院」。被告不得上訴。
中    華    民    國   100    年    6     月    3     日
                                      書記官  林淑敏
附錄本判決論罪科刑法條：
刑法第271條
殺人者，處死刑、無期徒刑或 10 年以上有期徒刑。
前項之未遂犯罰之。
預備犯第 1 項之罪者，處 2 年以下有期徒刑。
附表：
┌──┬───────────┬──────────┬─────────┐
│編號│    槍彈名稱、數量    │  鑑定書及函文文號  │     鑑定結果     │
├──┼───────────┼──────────┼─────────┤
│    │美國smith & wesson 廠 │內政部警政署刑事警察│認係口徑9mm 制式半│
│ 1  │5904型半自動手槍1 支（│局96年12月27日刑鑑字│自動手槍，為美國sm│
│    │含彈匣1 只）槍枝管制編│第0000000000號槍彈鑑│ith & wesson廠5904│
│    │號：0000000000號（簡稱│定書（見偵卷第43頁）│型，槍號為VCA 6566│
│    │Ａ槍）                │                    │，槍管內具5 條右旋│
│    │                      │                    │來復線，擊發功能正│
│    │                      │                    │常，可供擊發同口徑│
│    │                      │                    │制式子彈使用，認具│
│    │                      │                    │殺傷力。          │
├──┼───────────┼──────────┼─────────┤
│    │西德Walther 廠pp型0.22│內政部警政署刑事警察│認係口徑0.22吋制式│
│ 2  │吋半自動手槍1 支（含彈│局96年12月27日刑鑑字│半自動手槍，為西德│
│    │匣1 只）槍枝管制編號：│第0000000000號槍彈鑑│Walther 廠pp型，槍│
│    │0000000000號（簡稱Ｂ槍│定書（見偵卷第43頁）│號為25697LR ，槍管│
│    │）                    │                    │內具6 條右旋來復線│
│    │                      │                    │，擊發功能正常，可│
│    │                      │                    │供擊發同口徑制式子│
│    │                      │                    │彈使用，認具殺傷力│
│    │                      │                    │。                │
├──┼───────────┼──────────┼─────────┤
│    │不詳型式可射擊9mm 口徑│C 槍未扣案，惟依內政│同左說明。        │
│ 3  │子彈之手槍（未扣案，簡│部警政署刑事警察局97│                  │
│    │稱C 槍）              │年2 月20日刑鑑字第09│                  │
│    │                      │70021671號函文（見原│                  │
│    │                      │審1 卷第63頁），案發│                  │
│    │                      │現場所拾獲之12顆彈殼│                  │
│    │                      │中，有3 顆並非係由何│                  │
│    │                      │俊龍提供予警方扣案之│                  │
│    │                      │A槍 或B 槍所擊發，由│                  │
│    │                      │此足證何俊龍確有攜帶│                  │
│    │                      │C 槍至案發現場，並至│                  │
│    │                      │少擊發3顆子彈，且C槍│                  │
│    │                      │亦確具有殺傷力。    │                  │
├──┼───────────┼──────────┼─────────┤
│    │0.22吋制式子彈1 顆（已│內政部警政署刑事警察│認係口徑0.22吋制式│
│ 4  │試射）                │局96年12月27日刑鑑字│子彈，經試射，可擊│
│    │                      │第0000000000號槍彈鑑│發，認具殺傷力。  │
│    │                      │定書（見偵卷第43頁）│                  │
├──┼───────────┼──────────┼─────────┤
│    │送鑑彈殼12顆          │內政部警政署刑事警察│其中11顆認均係已擊│
│ 5  │                      │局96年12月27日刑鑑字│發之口徑9mm （9 ×│
│    │                      │第0000000000號槍彈鑑│19mm）制式彈殼（其│
│    │                      │定書（見偵卷第49頁反│中8 顆係A 槍擊發，│
│    │                      │面）及97年4 月9 日刑│3 顆係C 槍擊發），│
│    │                      │鑑字第0970042848號函│其餘1 顆彈底特徵紋│
│    │                      │文（見原審1 卷第268 │痕不足，無法確認由│
│    │                      │頁）                │何槍擊發。        │
└──┴───────────┴──────────┴─────────┘